【裁判字號】    96,訴,1693
【裁判日期】    970103
【裁判案由】    返還不當得利
【裁判全文】
臺灣臺北地方法院民事判決              96年度訴字第1693號
原      告  甲○○
訴訟代理人  黃照律師
被      告  戊○○
            己○○
                        號4樓.
            丁○○
            乙○○
兼      上
訴訟代理人  丙○○
上列當事人間請求返還不當得利事件，本院於中華民國96年12月
20日言詞辯論終結，判決如下：
    主    文
被告丙○○、乙○○應各給付原告新台幣壹拾肆萬仟玖佰伍拾
伍元，及自民國96年1月20日起至清償日止按年息百分之五計算
之利息，暨自96年2月1日起至兩造租賃關係終止之日止，各按月
給付原告新台幣貳仟佰玖拾玖元。
原告其餘之訴駁回。
訴訟費用由被告丙○○、乙○○負擔二分之一，餘由原告負擔。
本判決得假執行。
原告其餘假執行之聲請駁回。
    事實與理由
一、按訴狀送達後，原告不得將原訴變更或追加，但請求之基礎
    事實同一者，不在此限，民事訴訟法第255條第1項第2款定
    有明文。所謂請求之基礎事實同一，係指變更或追加之訴與
    原訴之主張爭點有其共同性，各請求利益之主張在社會上可
    認為同一或關連，而就原請求之訴訟及證據資料，於審理繼
    續進行在相當程度範圍內具有同一性或一體性，得期待於後
    請求之審理予以利用，俾先後兩者請求在同一程序加以解決
    ，避免重複審理，進而為統一解決紛爭者，即屬之。本件原
    告起訴原主張被告無權占有其土地，而依不當得利法律關係
    請求被告給付相當於租金之不當得利，嗣於本院審經中基於
    被告房屋占有使用其土地之同一基礎事實，追加依租賃關係
    ，請求被告給付租金，嗣並撤回關於不當得利之主張，依民
    事訴訟法第255條第1項第2款規定，自為法之所許，合先敘
    明。
二、本件原告主張：坐落台北市○○區○○段三小段403之3地號
    土地（以下稱系爭403之3地號土地）為原告與他人共有，原
    告之應有部分為四分之一，被告所有大安區○○段○○段7
    建號門牌號碼台北市大安區○○○路○段72號房屋（以下稱
    系爭72號房屋）占用系爭403之3地號土地。而原告受讓系爭
    土地應有部分時，上開房屋即已存在，原告所有土地與被告
    房屋既原同屬一人所有，而原告僅受讓土地應有部分，依民
    法第425條之1規定，兩造間應有租賃關係存在。又系爭403
    之3地號土地面積為52平方公尺，被告房屋或雖因建蔽率或
    整修拆除等原因而僅占有42平方公尺，但所餘10平方公尺土
    地原告已無法正常使用，故租賃之範圍應包含系爭403之3地
    號土地全部。又因被告否認原告主張之事實，顯無法就租金
    數額為協議，原告得依民法第425條之1第2項規定，請求法
    院按系爭土地申報總價年息百分之十定之。而系爭土地每平
    方公尺申報地價為新台幣（下同）91,404元，依此計算，被
    告每年應付租金118,825元，原告起訴狀繕本送達前5年之租
    金為594,125元。又被告之房屋將持續占有原告土地之應有
    部分，應無爭議，為免日後一再起訴請求，實有預為請求之
    必要等情，求為判決：(一)被告應連帶給付原告594,125元，
    及自起訴狀繕本送達翌日起至清償日止按年息百分之五計算
    之利息。(二)被告應自96年2月1日起至租賃關係終止之日止按
    月連帶給付原告9,902元。
    (三)願供擔保，請准宣告假執行。
三、被告則以：系爭房屋於50年前就蓋好了，系爭台北市○○區
    ○○段三小段403之3地號土地，及其上門牌編號台北市○○○路○段72號房屋原均為被告戊○○父親廖水故所有，後由
    被告戊○○、己○○、丁○○及訴外人廖為華繼承，廖為華
    於生前將土地移轉給原告，房屋在廖為華死亡後由被告丙○○、乙○○繼承。原來房屋及土地同屬一人，被告等應非無
    權占有，被告與原告間亦無租賃關係存在等語，資為抗辯。
    並聲明：原告之訴及假執行之聲請均駁回。
四、本件經依民事訴訟法第463條、第270條之1第1項第3款規定
    ，整理並協議兩造簡化爭點為：
（一）兩造不爭執事項：
      系爭坐落台北市○○區○○段三小段403之3地號土地為原
      告與被告戊○○、己○○、丁○○所共有，應有部分各四
      分之一之。門牌號碼台北市○○○路○段72號房屋，則為
      被告戊○○、己○○、丁○○、乙○○、丙○○所共有，
      被告戊○○、己○○、丁○○應有部分各四分之一，被告
      乙○○、丙○○應有部分各八分之一。
（二）兩造爭執事項：
  １、上開門牌號碼台北市○○○路○段72號房屋，占用上開系
      爭台北市○○區○○段三小段403之3地號土地之面積為何
      ？
  ２、兩造就原告所有土地有無租賃關係存在？如有，原告得請
      求之租金數額為何？
五、茲就上開爭點，析述本院得心證之理由如下：
（一）上開門牌號碼台北市○○○路○段72號房屋，占用上開系
      爭台北市○○區○○段三小段403之3地號土地之面積為何
      ？
  １、查經本院履勘現場並委請台北市大安地政事務所測量結果
      ，被告所有門牌號碼台北市○○○路○段72號房屋（以下
      稱系爭72號房屋），所占用系爭台北市○○區○○段三小
      段403之3地號土地（以下稱系爭403之3地號土地）之面積
      ，算至原相鄰之台北市大安區○○○路○段70號房屋（以
      下稱70號房屋）之牆壁柱心為36平方公尺，由柱心至壁外
      之面積為6平方公尺，合計共占有系爭403之3地號土地42
      平方公尺，有複丈成果圖在卷足憑（見本院卷第36頁），
      準此被告所有系爭72號房屋占有系爭403之3地號土地之面
      積應為42平方公尺。
  ２、被告雖抗辯系爭72號房屋占有系爭403之3地號之面積應算
      至柱心，以系爭72號房屋與70號房屋共同壁中心線為界云
      云，惟原相鄰之70號房屋已經拆掉改建，新建之房屋與被
      告所有系爭72號房屋間有一道約40公分寬之空隙等情，已
      據被告陳明在卷（見本院卷第51頁），原70號房屋既已拆
      除重建，而未與被告所有系爭72號房屋共同使用牆壁，則
      系爭牆壁顯已為被告所有系爭72號房屋所單獨使用，被告
      抗辯其占有面積應只算到牆壁中心線，僅占有36平方公尺
      云云，應非可取。又被告占有原告土地之面積，應以原告
      所有系爭72號房屋實際占有之面積為準，其餘被告未占有
      部分縱原告無法使用，亦不得算入被告占有之面積。系爭
      72號房屋壁外至系爭403之3地號地界間之土地，被告所有
      系爭72號房屋既未占用，原告以其無法使用而認此部分亦
      屬被告占有部分，主張被告所有系爭房屋占有系爭403 之
      3地號全部之面積52平方公尺，亦無可取。
（二）兩造就原告所有土地有無租賃關係存在？如有，原告得請
      求之租金數額為何？
  １、按土地及其土地上之房屋同屬一人所有，而僅將土地或僅
      將房屋所有權讓與他人，或將土地及房屋同時或先後讓與
      相異之人時，土地受讓人或房屋受讓人與讓與人間或房屋
      受讓人與土地受讓人間，推定在房屋得使用期限內，有租
      賃關係。其期限不受第449條第1項規定之限制。前項情形
      ，其租金數額當事人不能協議時，得請求法院定之。民法
      第425條之1定有明文。查系爭403之3地號土地為原告與被
      告戊○○、己○○、丁○○4人所共有，權利範圍各4分之
      1，而系爭72號房屋為被告戊○○、己○○、丁○○、乙○○、丙○○5人所共有，其中被告戊○○、己○○、丁○○之權利範圍各4分之1、被告乙○○、丙○○之權利範
      圍各8分之1，此有土地及建物登記簿謄本在卷可稽（見本
      院臺北簡易庭96年度調字第153號卷第7至10頁）。又系爭
      403之3地號土地及其上系爭72號房屋原為被告戊○○、己○○、丁○○之被繼承人廖水故所有，廖水故死亡後，土
      地及房屋由被告戊○○、己○○、丁○○及訴外人廖為華
      繼承，應有部分各四分之一，廖為華嗣將其土地應有部分
      出售予原告，而其系爭房屋之應有部分則於93年5月21日
      廖為華死亡後，由其繼承人即被告乙○○、丙○○繼承，
      應有部分各八分之一等情，已據被告陳明在卷，並經本院
      調取系爭房屋及土地歷年所有權移轉登記資料查閱無訛（
      見本院卷第63至120 頁），並為原告所不爭（見本院卷第
      127頁）。原告所有系爭403之3地號土地應有部分四分之
      一，及被告丙○○、乙○○所有系爭72號房屋應有部分四
      分之一所有權既原同屬廖為華一人所有，而先後移轉為原
      告及被告乙○○、丙○○所有，則依民法第425條之1第1
      項規定，推定原告與被告乙○○、丙○○間，在房屋得使
      用期限內有租賃關係存在，則原告主張其與被告丙○○、
      乙○○間有租賃關係存在，應為可取。
  ２、又按各共有人按其應有部分，對於共有物之全部，有使用
      收益之權，民法第818條定有明文。又按各共有人按其應
      有部分，對於共有物之全部，有使用收益之權，民法第八
      百十八條定有明文，故共有人如逾越其應有部分之範圍使
      用收益時，即係超越其權利範圍而為使用收益，其所受超
      過利用，即屬不當得利。又各共有人之應有部分，為對於
      共有物所有權之成數，抽象的存在於共有物之全部，在分
      割之前，無從具體辨明何者為何共有人所有，故性質上不
      可能為其他共有人無權占有或侵奪，各共有人相互間就其
      應有部分，即無主張民法第767條所定所有物妨害除去請
      求權之餘地（最高法院72年台上字第4737號判決意旨參照
      ）。查被告戊○○、己○○、丁○○對於403之3地號土地
      及其上系爭72號房屋，各有四分之一之所有權，有土地及
      建物登記簿謄本在卷可稽，則被告戊○○、己○○、丁○○所有系爭72號房屋應有部分，係基於被告戊○○、己○○、丁○○為系爭403之3地號共有人之地位，而占有系爭
      403之3地號土地，並非無權占有。而依土地登記簿謄本所
      載，系爭403之3地號土地面積52平方公尺，依此，被告戊○○、己○○、丁○○依其權利範圍其可使用403之3地號
      土地面積各為13平方公尺。而系爭72號房屋占有系爭403
      之3地號土地面積為42平方公尺，已如前述，則依權利範
      圍比例計算被告戊○○、己○○、丁○○所有房屋使用
      403之3地號土地面積各為10.5平方公尺，並未逾越其應有
      部分之權利範圍，且其就系爭房屋應有部分之所有權，亦
      非自原告前手廖為華受讓而來，並無民法第425條之1所定
      之情形，而無該條之適用，原告主張其與被告戊○○、己○○、丁○○間，就其所有系爭403之3地號土地應有部分
      存有租賃關係存在，為無可取。
  ３、又被告乙○○、丙○○否認與原告間有租賃關係存在，原
      告主張兩造無法協議租金數額，其得請求本院定之，應為
      可取。而按城市地方房屋之租金，以不超過土地及建物申
      報總價額年息百分之十為限。第97條之規定於租用基地建
      築房屋準用之，土地法第97條、第105條定有明文。又土
      地法第97條規定之土地價額，係指法定地價而言，法定地
      價為土地所有權人依土地法所申報之地價，土地法施行法
      第25條、土地法第148條亦有明文。故土地法第97條所謂
      之土地申報價額，即指該土地之申報地價而言。查系爭土
      地93年之申報地價為每平方公尺91,404元，此有土地登記
      簿謄在卷可稽（見本院臺北簡易庭96年度北調字第153號
      卷第7頁）。又系爭403之3地號土地位於台北市○○○路
      上，有公車經過，交通便利，附近並有龍門國中、銀行，
      目前市況已較沒落，而系爭72號房屋為48年間建造完成之
      1樓磚造房屋，多年未整修，有裂縫，屋頂漏水僅以塑膠
      布覆蓋，目前供被告丙○○經營家庭五金等情，業經兩造
      所陳明並有建物登記簿謄本在卷可稽（見本院卷第51頁、
      第143頁、本院臺北簡易庭96年度調字第153號卷第9頁）
      ，本院審酌系爭土地附近繁榮程度，系爭土地利用情形等
      一切情狀，認系爭土地占有人所獲得相當於租金之利益，
      以按申報地價年息百分6計算即每年每平方公尺以5,484元
      為相當（91,404x6%=5484，小數點以下四捨五入，下同）
      。又被告乙○○、丙○○所有系爭72號房屋應有部分各八
      分之一，依其比例計算，其占用系爭403之3號土地之面積
      為5.25平方公尺，則被告乙○○、丙○○每年所獲相當於
      租金之不當得利各為28,791元（5,484x5.25=28,791），
      每月為2,399元。又原告係於83年9月14日登記取得系爭
      403之3地號土地應有部分四分之一之所有權，則其依租賃
      關係可請求被告乙○○、丙○○給付96年1月5日起訴前5
      年之租金數額為143,955元（28,791x5 =143,955），另自
      96 年2月1日起每月可請求之租金各為2,399元。
六、綜上所述，系爭72號房屋占用系爭403之3地號土地之面積為
    42平方公尺。原告所有系爭403之3地號土地應有部分四分之
    一，及被告丙○○、乙○○所有系爭72號房屋應有部分四分
    之一所有權原同屬廖為華一人所有，依民法第425條之1第1
    項規定，推定原告與被告乙○○、丙○○間，在房屋得使用
    期限內有租賃關係存在。至於被告戊○○、己○○、丁○○
    係系爭403之3地號土地之共有人，並未超越其權利範圍而為
    使用收益，且其系爭房屋應有部分之所有權，亦非自原告前
    手廖為華受讓而來，與原告間並無租賃關係存在。從而，原
    告依租賃法律關係請求被告乙○○、丙○○各給付143,955
    元及自96年1月20日起至清償日止按年息百分之五計算之利
    息，暨自96年2月1日起至租賃關係消滅之日止，按月給付
    2,399元之範圍內，為有理由，應予准許，逾此範圍之請求
    為無理由，應予駁回。
七、兩造其餘主張陳述及所提之證據，經本院審酌後，認均不足
    以影響本判決之結果，均毋庸再予論述，附此敘明。
八、原告陳明願供擔保，以代釋明，聲請宣告假執行，惟本判決
    所命給付之金額未逾50萬元，依民事訴訟法第389條第1項第
    6款規定，應依職權宣告假執行。至原告敗訴部分，其假執
    行之聲請，因訴之駁回而失所附麗，不應准許，應併予駁回
    。
九、結論：本件原告之訴為一部有理由，一部無理由，並依民事
    訴訟法第79條、第85條第1項前段、第389條第1項第5款，判
    決如主文。
中    華    民    國    97    年    1     月    3     日
                  民事第三庭  法  官  張靜女
右為正本係照原本作成
如對本判決上訴，須於判決送達後20日內向本院提出上訴狀
中    華    民    國    97    年    1     月    3     日
                              書記官  陳素卿


司法院資訊處製作；財團法人民間司法改革基金會備份。
